【裁判字號】    95,上訴,3235
【裁判日期】    951102
【裁判案由】    偽造文書等
【裁判全文】
臺灣高等法院刑事判決                95年度上訴字第3235號
上  訴  人
即  被  告  甲○○
上列被告因偽造文書等案件，不服臺灣臺北地方法院95年度訴字
第141號，中華民國95年7月31日第一審判決（起訴案號：臺灣臺
北地方法院檢察署94年度偵字第4925號），提起上訴，本院判決
如下：
    主  文
原判決撤銷。
甲○○無罪。
    理  由
一、公訴意旨略以：上訴人即被告甲○○於民國91年間，因受乙
    ○○委託申請行動電話門號，而取得乙○○之國民身分證影
    本，竟基於意圖為自己不法所有及偽造文書之概括犯意，於
    91年12月1日，冒用乙○○之名義並自稱為其代理人，而以
    偽簽乙○○署押之方式，連續偽造「遠傳電信軍公教專案－
    MOTOROLA T2688手機組合行動電話服務申請書」3份，併同
    乙○○之身分證影本，持向遠傳電信股份有限公司（下稱遠
    傳公司）永和中和特約股務中心（設臺北縣永和市○○路
    507號），申請0000000000號、0000000000號、0000000000
    號行動電話門號及手機組合3組，致遠傳公司陷於錯誤，以
    為被告確係乙○○之代理人，而交付上開行動電話門號晶片
    卡3枚及MOTOROLA牌手機3具，足生損害於乙○○及遠傳公司
    對行動電話客戶管理之正確性。被告於取得前揭行動電話門
    號後，復基於意圖為自己不法利益之概括犯意，連續使用其
    中0000000000號門號撥號通信，使遠傳電訊公司誤認其係上
    開門號之正當持有人乙○○，而提供通話服務，因而詐得不
    法利益即電話費用合計新台幣（下同）19844元。嗣乙○○
    接獲遠傳公司催繳電話費之通知後，始發覺上情，乃訴請偵
    辦，因認被告涉有刑法第216條、第210條行使罪造私文書及
    第339條第1項詐欺取財暨第339條第2項詐欺得利罪嫌云云。
二、按犯罪事實應依證據認定之，無證據不得認定犯罪事實；不
    能證明被告犯罪者，應諭知無罪之判決，刑事訴訟法第154
    條第2項、第301條第1項定有明文。又所謂認定犯罪事實之
    證據，係指足以認定被告確有犯罪行為之積極證據而言，苟
    未能發現相當證據，或證據不足為不利於被告事實之認定時
    ，即應為有利於被告之認定，更不必有何有利之證據，亦不
    能以推測或擬制之方法，以為裁判基礎，最高法院29年度上
    字第3105號、40年度臺上字第86號、56年度臺上字第807號
    判例意旨可資參照。又「認定犯罪事實所憑之證據，雖不以
    直接證據為限，間接證據亦包括在內；然而無論直接或間接
    證據，其為訴訟上之證明，須於通常一般之人均不致有所懷
    疑，而得確信其為真實之程度者，始得據為有罪之認定，倘
    其證明尚未達到此一程度，而有合理之懷疑存在時，事實審
    法院復已就其心證上理由予以闡述，敘明其如何無從為有罪
    之確信，因而為無罪之判決，尚不得任意指為違法。」、「
    檢察官對於起訴之犯罪事實，應負提出證據及說服之實質舉
    證責任，倘其所提出之證據，不足為被告有罪之積極證明，
    或其指出之證明方法，無從說服法院以形成被告有罪之心證
    ，基於無罪推定之原則，自應為被告無罪判決之諭知。」、
    」，亦經最高法院著有76年臺上字第4986號、92年臺上字第
    128號判例意旨可參。另「按告訴人之告訴，係以使被告受
    刑事訴追為目的，是其陳述是否與事實相符，仍應調查其他
    證據以資審認」、「被害人之陳述如無瑕疵，且就其他方面
    調查又與事實相符，固足採為科刑之基礎，倘其陳述尚有瑕
    疵，則在未究明前，遽採為論罪科刑之根據即難認為適法」
    、「被告在被判罪確定之前，應被推定為無罪及被告並無自
    證無罪之義務，均為刑事訴訟之基本原則，被告否認犯罪所
    持之辯解，縱無可取，仍不得因此資以為反證其犯罪之論據
    。」，最高法院亦著有52年臺上字第1300號、61年臺上字第
    3099號判例意旨及7年度台上字第3471號判決要旨可參。又
   「刑法第210條之偽造文書，以無制作權之人冒用他人名義而
    制作該文書為要件之一，如果行為人基於他人之授權委託，
    即不能謂無制作權，自不成立該條之罪。」，亦經最高法院
    著有47年臺上字第226號判例意旨可參。
三、本件檢察官認被告涉有上開刑法第216條、第210條行使罪造
    私文書及第339條第1項詐欺取財暨第339條第2項詐欺得利罪
    嫌，無非以告訴人乙○○於偵查中指訴，其並未授權被告向
    遠傳公司申請上開3支行動電話門號，及被告自承以告訴人
    代理人身分向遠傳公司申請上開3支行動電話門號，暨有上
    開3 支行動電話門號之申請影本及遠傳公司92年12月3日法
    催字第2003044922號緊急通知影本附卷可稽為其依據。
四、訊據被告固不否認曾在上開「0000000000」、「0000000000
    」、「000000000」等3支行動電話門號申請書上簽名，並以
    告訴人代理人身份向遠傳公司申請上開3支行動電話門號，
    然堅詞否認上開犯行，並辯稱因伊有榮民身分，若以代理人
    身分申請上開3支行動電話門號有優惠，告訴人遂授權伊向
    遠傳公司申請上開3支行動電話門號，其若未經授權而有作
    案之犯意，豈會將自己之身分洩漏，並擔任保證人之道理等
    語。
五、經查：
  (1)告訴人於94年9月14日接受檢察官訊問（見94年度偵字第492
    5號卷第103頁）及於95年7月17日原審審理時（見原審95年
    度訴字第141號卷自第133頁至第139頁），固均證稱其僅授
    權被告向遠傳公司申請1支行動電話門號，並未授權被告向
    遠傳公司申請上開「0000000000」、「0000000000」、「
    000000000」3支行動電話門號等語，告訴人於95年7月17日
    原審審理時，更進一步稱「（你有曾經將你身分證正本或影
    本交給被告？何原因？）我那時作保全工作時間太長，十二
    小時都上班，所以我就把身分證正本交給被告，請他辦理壹
    支手機，門號最後三碼是678，是用我名義辦理的，我只有
    這件事情把身分證正本交給被告過，後來被告有辦理，他身
    分證正本有還給我，他告訴我只有辦壹支。」等語（見原審
    95年度訴字第141號卷第133頁背面），然徵之告訴人於93年
    6月1日具狀對被告提出偽造文書、詐欺等罪嫌告訴時，其告
    訴狀載為90年間被告慫恿告訴人從事直銷業，被告向告訴人
    佯稱凡從事直銷業皆自行創業作老闆，必須繳交身分證影本
    等文件，告訴人不知有詐交付相關文件，嗣於92年底接獲遠
    傳公司電話費催討通知始知，被告冒告訴人名義向遠傳公司
    申請行動電話門號（見93年度他字第4251號卷自第1頁至第6
    頁），另告訴人於93年7月12日接受警方詢問時（見94年度
    偵字第4925號卷自第19頁至第20頁）及於94年4月22日接受
    檢察官訊問時（見94年度偵字第4925號卷自第35頁至第37頁
    ），亦均陳稱90年間被告慫恿告訴人從事直銷業，被告向告
    訴人佯稱凡從事直銷業皆自行創業作老闆，必須繳交身分證
    影本等文件，告訴人不知有詐交付相關文件，嗣接獲遠傳公
    司電話費催討通知始知，被告冒告訴人名義向遠傳公司申請
    行動電話門號等情以觀，可知告訴人先稱因被告慫恿其為從
    事直銷業，其始將身分證影本交予被告，且未授權被告向遠
    傳公司申請任何行動電話門號等語，但告訴人事後則改稱為
    其從事保全工作，因工作時間太長，始將身分證正本交予被
    告，授權被告向遠傳公司申請1支行動電話門號等語，由於
    告訴人有關其為何交付身分證資料，及交付之身分證為正本
    或影本，暨是否曾經授權被告向遠傳公司申請行動電話門號
    等情節，其陳述先後矛盾，因此告訴人於94年9月14日接受
    檢察官訊問及於95年7月17日原審審理時，所陳述有關並未
    授權被告向遠傳公司申請上開3支行動電話門號之真實性，
    不無疑問；況再參酌告訴人於95年7月17日原審審理時，告
    訴人曾稱其僅授權被告向遠傳公司申請1支行動電話門號，
    但並未授權被告向遠傳公司申請「0000000000」、「000000
    0000」、「000000000」3支行動電話門號（見原審95年度訴
    字第141號卷第134頁正面、背面），但原審詢之其曾授權被
    告向遠傳公司申請1支行動電話之門號究竟為何門號時，告
    訴人先稱為「0000000000」，遂又改稱為「0000000000」，
    並已取得SIM卡（見原審95年度訴字第141號卷第133頁背面
    、第134頁正面、背面）等情，益徵告訴人有關其未授權被
    告向遠傳公司申請上開「0000000000」、「0000000000」、
    「000000000」3支行動電話門號陳述之正確性甚低，蓋既然
    其曾授權被告申請1支行動電話門號，其並已取得SIM卡，何
    以在原審審理時，會將門號說錯（即先說「0000000000」，
    再說「000000000」），況「000000000」此行動電話門號，
    是否在告訴人授權之範圍內，告訴人在接受警方詢問、接受
    檢察官訊問及在原審審理時之陳述，亦前後矛盾（即告訴人
    於95年7月17日前，無論接受警方詢問或接受檢察官訊問均
    稱「000000000」號行動電話門號不在其授權範圍內，但如
    前述告訴人於95年7月17日在原審審理時，又稱其授權被告
    申請之1支行動電話門號則為「000000000」）。因此卷內若
    無其他據據足資證明被告確犯有告訴人指訴之犯行，自難以
    告訴人前後不一，顯有瑕疵之陳述，遽行作為認定被告犯罪
    之證據。
  (2)而檢察官雖以被告自承在上開「0000000000」「0000000000
    」「000000000」3支行動電話門號申請書上，並有上開3支
    行動電話門號之申請影本及遠傳公司92年12月3日法催字第
    2003044922號緊急通知影本附卷可稽據，而起訴被告基於行
    使偽造私文書、詐欺取財及詐欺得利之犯意，冒告訴人之名
    義向遠傳公司申請上開3支行動電話門號，並加以使用，然
    徵之上開3支行動電話門號，確均是遠傳公司軍公教專案推
    銷之產品，而能申購此產品之條件為申請人為軍公教人員或
    以軍公教人員為代理人始能申請，此有上開3支行動電話門
    號遠傳公司申請書影本可參（見93年度他字第4251號卷自第
    8頁至第15頁），如前述告訴人自承從事保全工作，其自非
    軍公教人員，然被告為退役之榮民，此有被告之榮譽國民證
    影本附卷可佐（見93年度他字第4251號卷第11、14頁），且
    觀諸上開3紙申請書代理人欄上確實記載被告之姓名，此有
    上開3支行動電話門號遠傳公司申請書影本可參（見93年度
    他字第4251號卷第8、10、13頁），可見被告有關，因其有
    榮民身分，若以代理人身分申請上開3支行動電話門號有優
    惠，其遂以告訴人代理人身分申請上開3支行動電話門號之
    說詞，應可採信。再參酌被告以告訴人代理人身分申請上開
    3支行動電話門號時，被告除在上開3支行動電話門號申請書
    代理人欄上，載明其為告訴人之代理人外，又同時附上被告
    自己之榮譽國民證影本（見93年度他字第4251號卷自第8頁
    至第15頁）等情以觀，足見被告向遠傳公司申請上開3支行
    動電話門號時，並未隱藏其真正身分，顯與一般偽造私文書
    、詐欺財物之犯罪者，均會隱藏其真正身分，以免被查出身
    分遭受追訴之經驗法則不符，由於被告為一正常之人，應無
    違反經驗法則，於冒名申請上開3支行動電話門號時，仍表
    明自己身分，讓自己陷於被追訴之可能，因此被告所為其若
    未經授權而有作案之犯意，豈會將自己之身分洩漏之辯解，
    因符合經驗法則，尚非不可採。況冒名申請行動電話門號，
    其目的即在於既能使用詐得之行動電話門號，但又勿庸負擔
    電話費，然觀諸上開3支行動電話門號申請書代理人欄上，
    載明代理人應與申請人負連帶保證責任等字句（見93年度他
    字第4251號卷第8、10、13頁），據此可知，無論如何被告
    均應以代理人身分負連帶保證責任，因此檢察官認被告冒名
    申請上開3支行動電話門號，詐得勿庸負擔電話費之情節，
    與無論如何被告均應以代理人身分負連帶保證責任之實情不
    符，而既然無論如何被告均應以代理人身分負連帶保證責任
    ，則被告自無冒名申請上開3支行動電話門號必要，蓋如此
    不符合其冒名詐騙之目的，從而，被告所為其若未經授權而
    有作案之犯意，豈會擔任保證人之辯解，因不違反常情，亦
    非不可採。綜上可知，告訴人指訴之卷內其他證據，亦不足
    證明被告確犯有檢察官起訴之犯行。
  (3)至於被告於偵查中供稱3支手機均交付告訴人在使用等語（
    見94年度偵字第90頁），於原審卻稱告訴人委託申請所得之
    3支新手機，僅交付2支新手機予告訴人（見見原審95年度訴
    字第141號卷第34頁），雖然被告先後陳述不一，然如前述
    ，檢察官提出之證據，尚不足證明被告確犯有檢察官起訴之
    犯行，因此依最高法院前開87年度台上字第3471號判決之法
    理，仍不得因此遽以推論被告必定犯有檢察官起訴指訴之犯
    行，附此敘明。
六、綜上，足見本件關於被告未經告訴人授權，先冒告訴人之名
    義申請上開3支行動電話門號，進而使用詐欺取得之上開3支
    行動電話門號，且勿庸負擔電話費之不法利益犯行之證明，
    尚未達於通常一般之人均不致有所懷疑，而得確信其為真實
    之程度，殊屬無從為有罪之確信，此外，復查無其他積極證
    據足資證明被告有檢察官所指之犯行，是應認不能證明被告
    犯罪。揆諸前揭規定及最高法院判例所示意旨，應為其無罪
    之諭知，原審未予詳查，遽為被告論罪科刑，自有違誤，被
    告上訴否認犯罪，應認有理由，自應由本院將原判決撤銷改
    諭知被告無罪，庶免冤抑。
據上論斷，應依刑事訴訟法第369條第1項前段、第364條、第301
條第1項，判決如主文。
本案經檢察官吳國南到庭執行職務。
中    華    民    國    95    年    11    月    2     日
                  刑事第十六庭審判長法  官  葉騰瑞
                                    法  官  莊明彰
                                    法  官  黃俊明
以上正本證明與原本無異。
如不服本判決，應於收受送達後十日內向本院提出上訴書狀，其
未敘述上訴之理由者並得於提起上訴後十日內向本院補提理由書
（均須按他造當事人之人數附繕本）。
                                    書記官  廖婷璇
中    華    民    國    95    年    11    月    2     日


司法院資訊處製作；財團法人民間司法改革基金會備份。
